【裁判字號】    98,上訴,588
【裁判日期】    980415
【裁判案由】    殺人未遂
【裁判全文】
臺灣高等法院刑事判決                 98年度上訴字第588號
  上  訴  人
  即  被  告  乙○○
                      雄市三民區第一戶政事務所）
                      （現於臺灣臺北看守所羈押中）
  指定辯護人  本院公設辯護人李廣澤
上列上訴人因殺人未遂案件，不服臺灣臺北地方法院97年度訴字
第1938號，中華民國98年1月15日第一審判決（起訴案號：臺灣
臺北地方法院檢察署97年度偵字第19472號），提起上訴，本院
判決如下：
    主  文
上訴駁回。
    事  實
一、乙○○前於民國（下同）94年間，因傷害、詐欺及恐嚇等案
    件，先後經臺灣臺北地方法院 94年度簡上字第104號、臺灣
    臺南地方法院94年度簡字第86號及臺灣高雄地方法院94年度
    簡字 3687號判決各判處有期徒刑4月確定，嗣經合併定其應
    執行刑為有期徒刑1年，甫於 95年12月31日執行完畢。詎乙
    ○○猶不知悛悔，於97年8月24日清晨5時30分許，在臺北市
    中正區○○○路○段 173號之國光客運台汽西站內，因認同
    為遊民之甲○○對其騷擾而報警處理，惟其於員警據報未及
    到場前之當日 5時46分許，又因甲○○仍自後緊跟尾隨其走
    出站外之紅磚人行道，心生不耐，竟不待警察到場處理，頓
    時萌生殺意，基於殺人之犯意，隨地撿拾身旁地上質地沈重
    堅硬之黑色磚塊先正面砸向甲○○頭臉致其倒地，再接續近
    距離敲打甲○○之身體、腳部，見甲○○一度欲撐起上身失
    敗，竟復左手持磚塊，右手轉身拿取人行道上立式煙灰缸質
    地亦為堅硬之金屬上蓋，再續朝甲○○之頭臉反覆敲擊，斯
    時，倒臥蜷曲在地之甲○○已無任何動作，乙○○在金屬上
    蓋脫手飛出後，竟又換手再持磚塊正面敲擊甲○○頭、臉；
    迄停止攻擊後之約莫 1分鐘許，甲○○依然倒地不起，乙○
    ○竟又承前犯意，走至甲○○身旁蹲下並手持上開磚塊，以
    約 5至20秒不等之停頓間隔，正面敲擊甲○○上身、雙手、
    頭、臉等部位；合計於 4分許之時間內，乙○○共以硬物攻
    擊甲○○頭、臉之脆弱部位約50下，幸因臺北市政府警察局
    中正第一分局博愛路派出所員警蘇柏育於 5時50分許巡邏至
    此見狀及時喝止乙○○，並將甲○○送醫急救，經治療後始
    得倖免於難而未發生死亡之結果，惟甲○○仍因此受有左眼
    球破裂、顱骨骨折、臉部及四肢多處撕裂傷等傷害，乙○○
    則為警當場逮捕，並扣得非其所有之上開磚塊及煙灰缸上蓋
    各 1個，經警向台汽西站調得錄下乙○○上開行兇經過全貌
    之監視器錄影光碟，因而查悉上情。
二、案經臺北市政府警察局中正第一分局報請臺灣臺北地方法院
    檢察署檢察官偵查起訴。
    理  由
壹、證據能力：
一、證人甲○○於偵查中未經具結之偵訊證詞：
    按刑事訴訟法第 159條之1第2項規定得為證據之被告以外之
    人於偵查中向檢察官所為之陳述，該被告以外之人之陳述，
    如屬被害人陳述其被害經過，依最高法院93年台上字第6578
    號判例意旨，應依人證之法定偵查程序具結，方得作為證據
    。是被害人於偵查中受訊問時，除依同法第248條之1之規定
    單純陳述意見時，可毋庸具結外，其就與被害經過待證事實
    有重要關係之親身知覺、體驗事實為陳述時，自應限縮於已
    踐行人證之法定程序具結，始得作為證據使用，其以被害人
    身分所為未具結之陳述，縱符合刑事訴訟法第 159條之1第2
    項所定傳聞之例外，仍不得作為證據。又未依法具結之證詞
    ，依證據絕對排除法則，當然無證據能力，不得作為證據，
    亦不因當事人於審判程序之同意，逕認該未經具結之證詞，
    為得作為證據（參照最高法院96年度台上字第7502號判決、
    第5673號判決意旨）。查被害人甲○○ 97年10月7日於檢察
    官前之陳述，未以證人身分命其具結，此有該偵訊筆錄在卷
    可稽，依上開說明及刑事訴訟法第158條之3規定，所為供證
    不具證據能力。
二、至本件認定事實所引用之卷內所有卷證資料（包含人證、物
    證、書證等，詳下述及者），並無證據證明係公務員違背法
    定程序所取得，與本案亦有自然之關連性，被告及其辯護人
    於準備程序迄至本案言詞辯論終結，均不爭執該等卷證之證
    據能力或提出關於證據能力之聲明異議，且卷內之文書證據
    ，亦無刑事訴訟法第159條之4之顯有不可信之情況或其他不
    得作為證據之情形，本院認引為證據為適當，是依刑事訴訟
    法第159條之4、159條之5等規定，下述認定事實所引用之證
    據方法依法均應認有證據能力。
貳、認定事實：
一、訊據上訴人即被告乙○○供承有於上開時、地因以被害人甲
    ○○對其騷擾，復見被害人甲○○自後緊跟尾隨其走出台汽
    西站站外紅磚人行道，其因而心生不耐，遂持地上之磚塊、
    煙灰缸上蓋等物猛擊被害人甲○○上身、雙手、頭、臉多下
    ，致被害人甲○○因而受有上述傷害等事實，惟否認有何殺
    害甲○○之犯意，辯稱：當時係因甲○○先騷擾伊，並向伊
    要錢，經伊予以拒絕後，被害人竟意圖搶奪伊之背包並出手
    毆打伊，伊先以電話報警，在警察到場前，又因被害人持續
    挑釁，還說他包包內有槍，伊為了制止他才打他，且因被害
    人用手護著頭，伊才會打他頭，他有還擊，伊才會打這麼多
    下，但沒有要打死他的意思云云。然查：
(一)上開被告手持磚塊及金屬煙灰缸上蓋攻擊被害人甲○○之經
    過，除據被害人甲○○於警詢時指述在卷（至被害人甲○○
    於原審法院審理時，經以證人身分欲傳喚到庭作證，惟均未
    到庭，經予拘提亦未獲，自無從為交互詰問，惟經本院就被
    害人上揭所述詢以被告及辯護人有何意見時，被告及辯護人
    均僅就告訴人所述是否真實表示意見，並未就其證據能力表
    示異議，而被害人上揭於警詢所述核與事實大致相符，而具
    有可信性，且為證明犯罪事實之存否所必要，自得採為證據
    ，附此敘明）外，並經原審法院於 97年11月4日勘驗台汽西
    站提供之站外監視器錄影光碟確認：錄影時間為 97年8月
    24日05：43分許起，該監視器鏡頭固定從上照向站外紅磚走
    道；05：46：28秒許起：被告身背兩個背包走出車站，進
    入畫面，被害人尾隨其後走出車站，兩人保持約一步之距離
    ；05：46：32秒許起：被告將背包放在走道旁地上，先轉
    身與被害人相望，再轉身彎腰以右手從地上撿拾某不明黑色
    物體（從畫面無法辨識），並立即轉身以右手持該物體連續
    正面敲打被害人頭臉，直到被害人倒地後亦繼續正面敲打被
    害人頭臉，共計14下，又接續持該物體敲擊被害人身體、腳
    部，共計7下； 05：46：53秒許起：被告右手持上開物體
    先作勢再打仍倒在地上之被害人，後即轉身換由左手持上開
    物體，右手拿取靠車站牆壁之立地式煙灰缸之金屬上蓋，並
    再轉身朝被害人頭臉敲擊，共計 7下，每下之間約有1至2秒
    之間隔，但被害人始終倒地不起，沒有任何動作，最後 1下
    敲擊後，金屬上蓋脫手飛出，被告右手立刻接過左手之上開
    物體，開始連續正面敲擊被害人頭臉達12下，過程中被害人
    僅有雙腳稍微移動向前蜷曲，但上身倒地姿勢始終不變；
    05：47：55秒許起，被告停止攻擊仍倒地之被害人，而在被
    害人身體附近走動，但又再度走回被告人頭部旁，右手持上
    開物體以蹲姿連續敲擊被害人上身及雙手共計 7下，起身後
    見被害人均無動作，又持該物體敲擊被害人頭臉 1下，後見
    被害人亦不動，停頓約20秒後，又開始手持該物體連續敲擊
    被害人頭臉 4下，停頓約10秒後，又持該物體敲擊被害人頭
    臉 1下，停頓約10秒後，又持該物體連續連續敲擊被害人頭
    臉 7下，停頓約5秒後，又持該物體敲擊被害人頭臉1下，後
    被告往前走動數步，又回頭持該物體連續敲擊被害人頭臉、
    身體部位 5下，結束後，被告將掉落在地之煙灰缸金屬上蓋
    撿起，先敲擊被害人頭臉1下，再將之放回煙灰缸上，但過
    程中被告目光始終注視蜷曲倒臥在地之被害人；05：50：
    36秒許，制服員警走入畫面中等情，此有勘驗筆錄在卷可稽
    （見原審卷第35頁背面至第36頁）。至勘驗畫面中被告所持
    之不明黑色物體、立式煙灰缸之金屬上蓋，此據被告自承均
    已為警扣案為憑，並經原審法院勘驗確認：扣案磚塊無法以
    手折斷，重量沈重、質地堅硬，煙灰缸上蓋為金屬所製，凹
    損之一側沾有血跡（見原審卷第71頁背面），且有扣案證物
    照片1幀存卷可參（見偵查卷第 72頁），是被告係隨地撿拾
    身旁之地上磚塊及立式煙灰缸金屬上蓋攻擊被害人等情，堪
    以認定。
(二)證人即到場之員警蘇柏育於偵查中具結證稱：當天早上伊是
    服巡邏勤務，我們經過鐵路警察局前，有位員警將我們攔下
    ，告知我們對面台汽西站有民眾在打架，「我們在巡邏車上
    往左邊方向看，就看到一個人手拿金屬器皿，朝已倒在地上
    另一個民眾的頭部敲擊，我們立即下車，跑到國光客運站內
    ，向手拿金屬器皿的民眾大聲喝斥『你做什麼』，在接近的
    過程中，該人仍不斷持金屬器皿攻擊倒在地上的民眾，我們
    喝斥後，該人即將金屬器皿放在一旁，停止攻擊」，現場也
    有發現磚塊，因為被告把兩樣東西放在一起云云（見偵查卷
    第48頁筆錄），並有現場照片 8幀等在卷可資佐證（見偵查
    卷第68至71頁，第69頁上方照片所示即與上開監視器鏡頭之
    拍攝角度相同），核與上開勘驗結果相符，被告亦不否認經
    警制止方停止攻擊被害人甲○○，是關於本案查獲及該等物
    品扣案之經過均堪以認定。
(三)被害人甲○○經警緊急送醫治療後，其雖倖免於死，惟仍受
    有左眼球破裂、顱骨骨折等傷害，此除有被害人甲○○倒臥
    在擔架上臉部受傷照片存卷外（見偵卷第17頁），並有國立
    臺灣大學醫學院附設醫院（下稱台大醫院） 97年8月24日出
    具之診斷證明書及函覆之甲○○就診病歷乙冊（均影本）等
    在卷可稽，且經台大醫院分別於偵、審中函覆稱：甲○○於
    97年8月24日上午6時被送至該院急診，當時全身酒氣，意識
    昏迷，經初步評估及輸液治療後勉強能回答問題，經檢查發
    現頭臉部多處撕裂傷、左眼血腫等，經照會眼科診斷為左眼
    眼球破裂及前房蓄血，於當日進行左眼眼球修補手術，術後
    入創傷加護病房觀察治療，但視力預後不良。又該左眼眼球
    破裂之傷勢為急診當時所存在之新傷痕。此有該院 97年9月
    30日校附醫秘字第0970002441號函及97年11月17日校附醫秘
    字第0970002449號函在卷可參（見偵查卷第73頁、原審卷第
    51頁），對照上開勘驗錄影光碟畫面，堪認被害人甲○○係
    於遭被告攻擊後，方受有該等傷勢，二者間之因果關係甚為
    明確，而堪認定。
(四)被告雖辯稱伊是出於自衛，為了制止被害人才攻擊被害人云
    云，惟查被告前因認被害人甲○○對其騷擾，已心生不滿，
    案發當時復見被害人甲○○自後緊跟尾隨，乃憤而隨手撿拾
    原置於地上之磚塊及立式煙灰缸金屬上蓋攻擊被害人甲○○
    ，並朝被害人甲○○之頭部、臉部、上身、雙手等處猛力敲
    擊，直至被害人甲○○倒地後，雖被害人甲○○以雙手護頭
    ，仍復持續敲擊被害人甲○○，此據被告供承在卷，並有上
    開案發經過勘驗光碟在卷可參，被告雖以被害人甲○○當時
    想要搶伊的東西，並稱其包包內有槍，為自衛始攻擊被害人
    等語為辯，惟查依上開光碟畫面顯示，被害人甲○○自始即
    在被告後方一步左右，並無上前與被告攀談或與被告有何肢
    體接觸（或出手奪取被告之包包）之情，未幾，被告旋轉身
    與被害人甲○○相望，即再轉身彎腰以右手從地上撿拾磚塊
    ，並持以連續正面敲打被害人頭臉，直到被害人甲○○倒地
    後仍繼續正面敲打被害人頭臉，依此，已難認被害人甲○○
    有何出手奪取被告包包或出言恫赫被告之現在不法情事存在
    ，而被告轉身彎腰持地上磚塊後，即瞬間、連續、猛力敲擊
    被害人多下致被害人無力抗拒而倒地，復持續朝被害人之頭
    部、臉部、上身多次敲擊，被告並非手握磚塊藉以喝阻被害
    人之騷擾或跟隨，此均足徵被告持上開磚塊等物敲擊被害人
    時，主觀上顯有逞兇鬥狠攻擊被害人之意，要非單純對現在
    不法之侵害為必要排除之反擊行為甚明，自無從主張正當防
    衛之餘地。被告辯稱其持磚頭敲擊被害人之攻擊行為，係出
    於自衛之行為云云，要屬無據，實無足採。
(五)按刑法上殺人未遂罪與傷害罪之區別，端在以加害人於行為
    之初有無戕害他人生命之故意為斷，迭經最高法院揭有判例
    足資參照。至殺人犯意之存否，固係隱藏行為人內部主觀之
    意思，被害人傷痕之多寡、受傷處所是否即為致命部分、傷
    勢輕重程度、加害人下手情形、所用兇器為何，並與被害人
    曾否相識、有無宿怨等情，雖不能執為區別殺人未遂與傷害
    之絕對標準，然非不得旴衡審酌事發當時情況，觀其行為動
    機，視其下手情形、用力輕重、剌傷部位之手段，佐以其所
    執兇器、致傷結果、與被害人之關係暨行為後之情狀等予以
    綜合觀察論斷。被告雖否認有何殺害被害人甲○○之犯意，
    惟按本件被告行兇所使用之磚塊無法以手折斷，重量沈重、
    質地堅硬，煙灰缸上蓋則為金屬所製，凹損之一側並沾有血
    跡，對人之身體、生命所構成之威脅遠非徒手毆打或一般小
    型金屬器械所可比擬。又按人體之頭、臉部，雖有頭骨保護
    ，然頭骨內之大腦係主掌人體生命運行之重要部位，為人體
    要害及脆弱部位，如以質地堅硬之物品朝該部位猛敲，極易
    直接傷及大腦，使之喪失功能導致出血過多而發生死亡之結
    果，此為一般人所知悉，並當為被告主觀上所得預見，此被
    告於本院審理時亦坦承知道如以金屬上蓋、磚頭攻擊人之頭
    部，可能會因而致他人於死云云，而依上開監視器光碟畫面
    顯示，被告在短短四分鐘左右，一再持質地沈重堅硬之磚塊
    或金屬製煙灰缸上蓋近身攻擊被害人甲○○之頭、臉約達50
    次，對被害人該等身體脆弱部位所將造成之殺傷力道實即為
    明顯，而被害人亦確實因此受有左眼球破裂、顱骨骨折等嚴
    重傷勢，甚且於被告持磚塊將被害人擊倒在地後，見被害人
    欲撐起上身，被告即復轉身改拿煙灰缸金屬上蓋敲擊被害人
    ，當被害人受創已致蜷曲在地、別無任何動作（無力自保，
    遑論反擊），被告仍再持磚塊正面敲擊，甚而當自行停止攻
    擊後，被害人依然倒臥在地，竟又持續近身攻擊，迄至員警
    蘇柏育途經該處出言喝止方罷手，如此接續攻擊已無力反抗
    、倒地不起之人，手段之殘暴，亦可見一般，且相較於被告
    攻擊被害人身體、四肢等不易致死之部位約20下之比例、該
    等部位之傷勢（四肢多處撕裂傷）亦較輕等客觀情狀，被告
    始終針對被害人最為脆弱之頭臉反覆攻擊甚明，其下手之際
    當已預見被害人死亡之可能性而仍決意反覆攻擊，其主觀上
    殺意之堅，已然透過其客觀行為清楚呈現，被告主觀上顯有
    殺害被害人之故意，至為灼然，被告所辯並無殺害被害人於
    死之犯意，要係卸責之詞，而無足採。
(六)被告雖另稱本件係因被害人騷擾、挑釁，為求自保，始出手
    攻擊，且曾打電話報警處裡云云，然被告對此部分情節，於
    警詢、偵訊、原審法院審理時及本院審理時前後供述不一、
    誇大不合常理，已難全盤採信，而被告曾二度於案發前之 5
    時33分許、 5時43分許打電話報警處理，此有臺北市政府警
    察局函覆之該局指揮中心受理 110報案紀錄單及錄音譯文在
    卷可查（見原審卷第26頁以下，被告亦自承該譯文係其與員
    警間之對話），則被告既已報警，如別無其他緊急狀況發生
    ，該處又係開放空間得隨意自由來去，且係人來人往之車站
    內櫃臺，被告當可在場繼續等候員警到場，或是自行離去以
    避免又遭其所稱之被害人侵擾，惟被告竟捨此不為，而在被
    害人僅尾隨其後走出站外，兩人間尚有一步左右之距離，並
    無任何攻擊被告之不法侵害行為出現之狀況下，竟選擇拾起
    地面之磚頭轉身砸向被害人，以致發生後續各該攻擊作為，
    堪信被告於等待警察到場期間，已因不耐久候，頓時心生殺
    人以圖解決之意，是以，縱認被害人於遭被告攻擊前對被告
    曾有侵擾屬實，但此一前因，均無礙於被告主觀上因此產生
    殺人犯意之事實認定，被告以此置辯，洵非可採。
  綜上，本案事證已臻明確，被告所辯各節，要係臨訟卸責之詞
  ，均非可採，被告殺人犯行，洵堪認定。
參、論罪科刑：
一、被告乙○○基於殺人犯意，手持質地堅硬之磚頭、金屬製煙
    灰缸上蓋近身反覆攻擊被害人甲○○之頭臉，已著手於殺人
    之行為，僅因被告為警及時制止且將被害人緊急送醫治療，
    始未生死亡之結果，是核被告乙○○所為，係犯刑法第 271
    條第2項、第1項之殺人未遂罪。又其先後毆打被害人多次之
    舉動，時間緊接、地點相同，顯係基於同一殺人犯意下之接
    續行為，僅侵害一法益，僅論以一罪已足。而查被告前有犯
    罪事實欄所載之所載之前科判決及執行紀錄，有本院被告前
    案紀錄表乙紙在卷可稽，被告於受有期徒刑執行完畢後五年
    內再故意犯本件有期徒刑以上之罪，為累犯，應依刑法第47
    條第 1項規定除死刑、無期徒刑部分外加重其刑。又被告已
    著手實施殺人之行為，惟尚未發生被害人死亡之結果，為未
    遂犯，斟酌其所犯情節，依刑法第 25條第2項之規定，按既
    遂犯之刑減輕其刑，並依法先加重後減輕之。原審以被告上
    述犯行事證明確，援引刑法第 271條第2項、第1項、第25條
    之規定，並審酌被告之素行、犯罪之動機、目的、手段，與
    被害人並無重大仇怨，僅因細故即欲施以暴行殺之，雖被害
    人倖免於死亡之結果，惟身心受創甚鉅，且被告於遭逮捕後
    起即矢口否認犯行並飾詞狡辯，實難認其有所悔意，犯後態
    度亦非良好，惟本案終究事出有因，被告當係出於一時衝動
    所致等一切情狀，量處有期徒刑八年。復以被告用以攻擊被
    害人之扣案磚塊及煙灰缸上蓋各1個，均非被告所有之物，
    又非違禁物或具有其他法定應沒收之事由，而不予宣告沒收
    ，併於判決理由內敘明，經核認事用法並無違誤。被告上訴
    意旨猶執陳詞否認有殺害被害人甲○○之犯意，惟依上所述
    ，尚難認有理由，應予駁回。
據上論斷，應依刑事訴訟法第368條，判決如主文。
本案經檢察官陳大偉到庭執行職務。
中    華    民    國    98    年    4     月    15    日
                  刑事第十五庭  審判長法  官  張傳栗
                                      法  官  李正紀
                                      法  官  李釱任
以上正本證明與原本無異。
如不服本判決，應於收受送達後10日內向本院提出上訴書狀，其
未敘述上訴之理由者並得於提起上訴後10日內向本院補提理由書
（均須按他造當事人之人數附繕本）「切勿逕送上級法院」。
                                      書記官  李佩真
中    華    民    國    98    年    4     月    15    日
附錄：本案論罪科刑法條全文
中華民國刑法第271條
殺人者，處死刑、無期徒刑或 10 年以上有期徒刑。
前項之未遂犯罰之。
預備犯第 1 項之罪者，處 2 年以下有期徒刑。


司法院資訊處製作；財團法人民間司法改革基金會備份。
